臺灣雲林地方法院民事簡易判決
                                    110年度港簡字第35號
原      告  雲林縣○○鎮○○

法定代理人  蕭永義  
訴訟代理人  徐俊偉  
被      告  王永志  

上列當事人間請求返還不當得利事件，本院於民國110 年7月29
日言詞辯論終結，判決如下：
    主  文
被告應給付原告新臺幣參萬貳仟陸佰肆拾玖元，及自民國一百零
九年九月一日起至清償日止，按週年利率百分之五計算之利息。
原告其餘之訴駁回。
訴訟費用新臺幣壹仟壹佰壹拾元由被告負擔百分之三二，餘由原
告負擔。
本判決原告勝訴部分得假執行。 
    事實及理由
壹、原告起訴主張：兩造於民國83年間就坐落於雲林縣○○鎮○○段
    000地號土地（下稱系爭土地）上之雲林縣○○鎮○○○○○○市○○○
    00號店舖（下稱系爭建物）訂有合約書（下稱系爭合約書）
    。依系爭合約書第六條約定：「乙方（即被告）於工程竣工
    後接到甲方（即原告）通知之日起二個月內搬入所指定分配
    之店舖（攤位）營業…」，修改後第七條約定：「承租人自
    搬入新建市場營業之日即另訂租賃契約其內容…，悉尊照政
    府訂定之規定辦理」，由上開約定可知，被告合法使用系爭
    店舖之前提須為原告通知其進駐營業，並與原告依臺灣省零
    售市場管理規則（現已廢止）或零售市場管理條例之規定，
    另訂市場租賃契約，然原告所轄雲林縣北港鎮第二公有零售
    市場重建完工後，因諸多原因而未開放營業，故原告自始未
    通知被告進駐營業，亦未與被告依臺灣省零售市場管理規則
    （現已廢止）或零售市場管理條例之規定，另訂市場租賃契
    約。詎被告未經原告通知下，即進駐占用系爭建物，嚴重侵
    害原告之權益，又被告無合法之正當權源占用系爭建物，受
    有相當於租金之利益，致原告受有相當於租金之損害，則原
    告得請求被告給付相當於租金之利益，自104 年3月12日起
    至109 年3 月11日止，5年期間之利益計10萬2,194元【（系
    爭土地之不當得利部分：自104年3月12日至104年12月31日
    止為公告地價1萬8,455元×占用面積17.22平方公尺×5％×295/
    365天＝1萬2,842元＋自105年1月1日至108年12月31日止為公
    告地價1萬7,770元×占用面積17.22平方公尺×5％×4年＝6萬1,2
    00元＋自109年1月1日至109年3月11日止為公告地價1萬7,273
    元×占用面積17.22平方公尺×5％×71/366天＝2,885元，合計7
    萬6,927元）＋（系爭建物之不當得利部分：自104年3月12日
    至104年6月30日止為房屋課稅現值5萬零811元×10％×111/365
    天＝1,545元＋自104年7月1日至105年6月30日止為房屋課稅現
    值5萬零191元×10％＝5,019元＋自105年7月1日至106年6月30日
    止為房屋課稅現值5萬1,478×10％＝5,148元＋自106年7月1日至
    107年6月30日止為房屋課稅現值5萬零835元×10％＝5,084元＋
    自107年7月1日至108年6月30日止為房屋課稅現值5萬零191
    元×10％＝5,019元＋自108年7月1日至109年3月11日止為房屋課
    稅現值4萬9,548×10％×255/366天＝3,452元，合計2萬5,267元
    ）＝10萬2,194元】。為此，爰依民法第179 條規定提起本件
    訴訟等語，並聲明：被告應給付原告10萬2,194元，及自109
    年9月1日起至清償日止，按週年利率百分之5計算之利息。
貳、被告則以：系爭建物放置被告以前做生意用的爐等物品，以
    及被告兄長使用，被告並非非法占用，被告先前有預繳工程
    配合款。再者，原告亦無法舉證被告在使用，圖利他人也要
    有證據等語資為抗辯，並聲明：原告之訴駁回。
參、本件經本院協同兩造協議簡化爭點，兩造不爭執及爭執事項
    如下（見本院卷第117頁）：
一、不爭執事項：
  ㈠系爭土地以及系爭建物所有權人為原告雲林縣北港鎮公所。
  ㈡系爭建物之門牌號碼為雲林縣○○鎮○○路00000 號，面積為17.
    22 平方公尺。
  ㈢系爭土地上之建築物總面積為12603.72平方公尺，系爭土地
    的總面積為3280.46平方公尺。換算每一平方公尺建物占用
    的土地面積為0.26平方公尺。因此，系爭建物占用土地應為
    4.48平方公尺。
  ㈣被告曾經將物品置放於系爭建物以內，後來經原告通知後才
　　將東西搬走以領取原先繳納的金額。
  ㈤房屋的課稅現值以及土地公告地價如支付命令卷宗14-16頁之
    公告資料所示。
二、爭執事項：
　㈠被告是否要給付10萬2,194元之不當得利金額?
  ㈡原告主張應該給付；被告主張不應該給付。因為這個是之前
    預繳的工程配合款，那個地方被告原本就可以使用，現在應
    該沒有預繳租金這種。
肆、本院之判斷：
一、系爭土地以及系爭建物為原告所有，系爭建物之面積為17.2
    2 平方公尺，該建物坐落系爭土地上之面積為4.48平方公尺
    等情，有雲林縣○○鎮○○段000地號土地建物查詢資料（司促
    卷第13頁）、公告土地現值及公告地價查詢（司促卷第14頁
    ）、雲林縣稅務局房屋稅108、107、106、105、104、103、
    109年課稅明細表（司促卷第15-18頁）、系爭土地及其地上
    物之建築圖說、使用執照（港簡卷第87-91頁）等資料在卷
    可稽，且為兩造所不爭執（見本院卷第117頁），應堪認定
    之。
二、被告是否無法律上之原因占有系爭建物及系爭土地面積4.48
    平方公尺部分？
  ㈠被告占有系爭建物及系爭土地面積4.48平方公尺部分：
　⒈依系爭建物之google街景圖及現場照片所示（雲林北港鎮第
    二公有零售市場寅類22號店舖現場照片，司促卷第6-12頁）
    ，自102年1月至109年3月11日之期間，系爭建物的對外出入
    口遭人以鋁門窗及玻璃門圍起，系爭建物內有堆放物品，一
    直到109年3月19日，系爭建物之鋁門窗及玻璃門才經移除，
    系爭建物內之物品經人清空，顯然系爭建物於104年3月12日
    至109年3月11日之期間，確實遭人占用。
　⒉原告主張：其向被告請求清空系爭建物後，被告於109年3月1
    9日清空，並向原告申請退還預繳租金等語（港簡卷第15、3
    2頁）；被告則以：我有清空物品，不清空原告不退錢給我
    等語（港簡卷第33、37頁）置辯。查原告主張被告有將系爭
    建物之物品清空，此為被告所不否認，應堪認定之。被告既
    然可以在原告請求被告清空系爭建物時，將系爭建物內之物
    品清空，且將鋁門窗及玻璃門移除，顯然被告對於系爭建物
    有事實上之支配力。參以被告於審判中多次自陳：系爭建物
    內是我的物品等語（港簡卷第33、55頁），堪認被告確實占
    有系爭建物無疑。
  ㈡被告之占有無法律上之原因：　　
    被告雖主張：之前有預繳工程配合款，系爭建物我本來就可
    以用等語，惟經原告否認並主張：被告之前繳納的為租金預
    繳等語。經查，依兩造於83年12月6日所簽訂之系爭合約書
    暨修訂第7條（司促卷第18、19頁）所示：第1條之約定：甲
    方（指原告）將系爭建物出租予乙方（指被告）承租營業，
    但乙方應負擔該市場興建所需費用（1-2樓即地下室應分擔
    之工程款…）承租人以預繳租金之方式抵繳工程款；第3條之
    約定：工程竣工後，除北港朝天宮合建之房屋產權歸屬該宮
    所有外，其餘房屋產權悉歸甲方所有，乙方得依甲方租賃條
    件，享有永久租賃權；第6條之約定：乙方於工程竣工後接
    到甲方通知之日起2月內搬入所指定分配之店鋪（指系爭建
    物）營業，如果於期限內未搬入營運者視同放棄承租論，所
    繳工程款由甲方無息退還；修訂第7條之約定：承租人自搬
    入新建市場營業之日起即另訂租賃契約其內容悉遵照政府訂
    定之規定辦理等情，可知被告所繳納者，係系爭建物租金之
    預繳，被告並未因為預繳租金即取得系爭建物之所有權，而
    係取得承租權。而且，被告雖取得承租權，也必須要經原告
    通知後，另訂租賃契約，兩造始有租賃關係存在。而被告並
    未舉證證明兩造就系爭建物有租賃關係存在，則被告占有系
    爭建物使用，自屬無法律上之原因。再者，系爭建物經換算
    占用系爭土地面積為4.48平方公尺，前已認定，則被告占用
    系爭建物時，因房地不可分，自然也會占用系爭建物所占用
    之土地面積4.48平方公尺。是原告主張：被告無法律上之原
    因，占有系爭建物暨其基地，屬不當得利，應返還其利益，
    當屬可採。被告主張：其有權使用系爭建物暨其基地云云，
    應屬無據。
三、按無法律上之原因而受利益，致他人受損害者，應返還其利
    益，民法第179條前段定有明文。準此，依不當得利之法則
    請求返還不當得利，以無法律上之原因而受利益，致他人受
    有損害為其要件，故其得請求返還之範圍，應以對方所受之
    利益為度，非以請求人所受損害若干為準，無權占有他人土
    地，可能獲得相當於租金之利益為社會通常之觀念（最高法
    院61年台上字第1695號判例意旨參照）。又房屋性質不能脫
    離土地之占有而存在，故房屋租金，自當包括建築物及其基
    地之總價額為其基準（土地法第97條參照），至於房屋所有
    人因房屋占用他人基地所獲得之利益，則應以基地之價額為
    基準。因此無權占有他人土地建屋而獲不當利益者係該建屋
    之人，受害人為基地所有人，無權占用上開房屋而獲不當利
    益者為房屋占有人，受害人則為房屋所有人，從而無權占用
    上開房屋所受之不當利益，與基地所有人所受損害之間，並
    無直接因果關係，不能混為一談。質言之，無權占用他人土
    地建屋所獲得之不當得利，固應以基地之價額為基準，而無
    權占用上開房屋所受之不當得利，自當包括建築物及其基地
    之總價額為其基準。房屋所有人得請求房屋占有人給付占有
    人因占有房屋及基地所獲得之全部不當得利，至於房屋占有
    人無權占有他人土地建屋，僅生應否返還不當得利予土地所
    有人而已，係屬別一問題，不影響其得向房屋占有人請求給
    付其全部不當得利（最高法院97年度台上字第323號判決意
    旨參照）。準此，被告無權占有系爭建屋及其基地，原告請
    求返還此部分之不當得利總額，應屬有理。
四、次按城市地方房屋租金，以不超過土地及建築改良物申報總
    價年息10%為限；租用基地，建築房屋，亦準用之，土地法
    第97條第1項、第105條分別定有明文。又依土地法施行法第
    25條之規定，所謂土地總價額係以法定地價為準，所謂建築
    物價額，係依該管市縣地政機關估定之價額；而法定地價，
    依土地法第148條之規定，係指土地所有人依該法規定所申
    報之地價；在平均地權條例施行區域，係指土地所有人於地
    政機關舉辦規定地價或重新規定地價之時，於公告申報地價
    期間自行申報之地價，未於該期間內申報者，指地政機關公
    告之地價而言，平均地權條例第16條亦有規定。另按「基地
    租金之數額，除以基地申報地價為基礎外，尚須斟酌基地之
    位置，工商業繁榮之程度，承租人利用基地之經濟價值及所
    受利益等項，並與鄰地租金相比較，以為決定，並非必達申
    報總地價年息百分之十最高額。」，有最高法院68年度台上
    字第3071判決要旨可資參照。查：
  ㈠系爭建物附近僅有零星商家，第二公有零售市場之公共設施
    大部分處於閒置狀態，面臨道路道路不大無分向線，商機相
    較於朝天宮附近較小等情，為兩造所不爭執（卷第53、54頁
    ）。參以現場照片（卷第6-11頁）所示：系爭建物於日間室
    內燈光黯淡，其內僅擺放雜物，看起不像有人潮出入或有明
    顯之商業活動等情。法官審酌上開系爭建物暨基地之坐落位
    置、繁榮程度、經濟用途、交通便利性及生活機能完善與否
    等因素，認以房屋課稅現值及土地申報土地總價年息5%計算
    其房租總租金額為當。原告主張超過此部分之金額則屬過高
    ，法官不採。
  ㈡系爭店舖部分：房屋課稅現值＝核定單價×面積×（1－經歷年數
    ×折舊率）×地段調整率，且每年度房屋稅課稅所屬期間為前
    一年7月1日起至該年度6月30日止（併參司促卷第15-18頁雲
    林縣稅務局課稅明細表），則①自104年3月12日至104年6月3
    0日止，原告得請求之不當得利為2,768元×17.22×（1-18×0.
    01）×1.30【以上為課稅現值】×5％【年息】×111/365天＝773
    元（元以下四捨五入，以下同）；②自104年7月1日至105年6
    月30日止，原告得請求之不當得利為2,768元×17.22×（1-19
    ×0.01）×1.30×5％＝2,510元；③自105年7月1日至106年6月30
    日止，原告得請求之不當得利為2,768元×17.22×（1-20×0.0
    1）×1.35×5％＝2,574元；④自106年7月1日至107年6月30日止
    ，原告得請求之不當得利為2,768元×17.22×（1-21×0.01）×
    1.35×5％＝2,542元；⑤自107年7月1日至108年6月30日止，原
    告得請求之不當得利為2,768元×17.22×（1-22×0.01）×1.35
    ×5％＝2,510元；⑥108年7月1日至109年3月11日止，原告得請
    求之不當得利為2,768元×17.22×（1-23×0.01）×1.35×5％×25
    5/365天＝1,726元，從而原告就系爭店舖部分得請求之不當
    得利合計為1萬2,634元（計算式：773元＋2,510元＋2,574元＋
    2,542元＋2,510元＋1,726元＝1萬2,635元）。
　㈢系爭土地部分：104年度系爭土地公告地價為1萬8,455元、10
    5年至108年度系爭土地公告地價為1萬7,770元、109年度系
    爭土地公告地價為1萬7,273元，而被告占用土地面積為4.48
    平方公尺，原告就系爭土地有所有權等情，有原告提出之公
    告土地現值及公告地價查詢、雲林縣○○鎮○○段000地號土地
    建物查詢資料在卷可按（見司促卷第13-14頁），且為兩造
    所不爭執（見本院卷第117頁），是自104 年3月12日起至10
    9 年3 月11日止，原告就系爭土地部分得請求之不當得利為
    2萬零14元【計算式：（自104年3月12日至104年12月31日止
    為公告地價1萬8,455元×占用面積4.48平方公尺×5％×295/365
    天＝3,341元）＋（自105年1月1日至108年12月31日止為公告
    地價1萬7,770元×占用面積4.48平方公尺×5％×4年＝1萬5,922
    元）＋（自109年1月1日至109年3月11日止為公告地價1萬7,2
    73元×占用面積4.48平方公尺×5％×71/366天＝751元）＝2萬零1
    4元】。
　㈣上開二者之金額合計共為3萬2,649元（計算式：1萬2,635元＋
    2萬零14元＝3萬2,649元）。是原告向被告請求無權占有系爭
    建物暨其基地之不當得利即相當於房地租金總額3萬2,649元
    應屬有據。被告主張：無不當得利，則屬無理。　
五、末按給付無確定期限者，債務人於債權人得請求給付時，經
    其催告而未為給付，自受催告時起，負遲延責任，其經債權
    人起訴而送達訴狀，或依督促程序送達支付命令，或為其他
    相類之行為者，與催告有同一之效力；又遲延之債務，以支
    付金錢為標的者，債權人得請求依法定利率計算之遲延利息
    ；應付利息之債務，其利率未經約定，亦無法律可據者，週
    年利率為百分之5 ，民法第229 條第2 項、第233 條第1 項
    前段、第203 條分別規定甚明。查本件原告於109年7月28日
    ，以港鎮建字第1090012440號函催告被告給付上開款項，該
    催告函109年7 月29日送達被告等情，有該函暨所附送達證
    書在卷可憑（司促卷第2-5頁），被告應自109年7月29日起
    負遲延責任。從而，本件原告不當得利之法律關係，請求被
    告給付3萬2,649元，及109 年9 月1日起至清償日止，按週
    年利率百分之5 計算之遲延利息，應為可採。
六、綜上所述，原告依民法第179條規定，請求被告給付3萬2,64
    9元，及自109年9月1日起至清償日止，按週年利率百分之5
    計算之利息，為屬正當，應予准許。逾此部分之請求，為無
    理由，應予駁回。　
七、本件事證已臻明確，兩造其餘之主張、陳述及所提證據暨攻
    擊防禦方法，經本院審酌後，認與本件判決結果無影響，爰
    不一一贅述，附此敘明。
八、本件係就民事訴訟法第427條第1項適用簡易程序所為被告部
    分敗訴之判決，依民事訴訟法第389條第1項第3款規定，應
    依職權就原告勝訴部分宣告假執行。
九、訴訟費用負擔之依據：衡酌原告勝訴比例（約為百分之三二
    ），依民事訴訟法第79條規定，由被告負擔百分之三二，餘
    由原告負擔。
中　　華　　民　　國　　110 　年　　8 　　月　　19　　日
                      北港簡易庭  法  官  簡廷恩
以上正本證明與原本無異。
如不服本判決，應於送達後20日內，向本院提出上訴狀並表明上
訴理由，如於本判決宣示後送達前提起上訴者，應於判決送達後
20日內補提上訴理由書（須附繕本）。
中　　華　　民　　國　　110 　年　　8 　　月　　19　　日
                                  書記官  伍幸怡